最高法院民事判決　　　　　　　　　　　　　　　八十七年度台上字第三○四○號
　　上　訴　人　蔡次郎
　　　　　　　　蔡進成
　　　　　　　　蔡進福
　　被上 訴 人　王黃鳳
右當事人間請求拆屋還地等事件，上訴人對於中華民國八十七年三月十七日台灣高等
法院第二審判決（八十六年度上字第一三一六號），提起上訴，本院判決如左：
    主  文
原判決除假執行部分外廢棄，發回台灣高等法院。
    理  由
本件原審將第一審所為關於命被上訴人拆屋還地及自民國八十三年七月一日起按年給
付新臺幣三萬一千九百九十二元判決部分廢棄，改判駁回上訴人該部分之訴，無非以
：坐落台北縣汐止鎮○○○段樟樹灣小段第四六六之三號土地，為上訴人所共有，其
中如第一審判決附圖所示甲、乙部分之九三平方公尺土地（下稱系爭土地）上，被上
訴人於民國三十七年間，建造茅草屋頂之土角厝居住；嗣於八十五年間，改建為磚造
及鋼架造平房之事實，固為兩造所不爭執。惟被上訴人辯稱，伊原居住在同段第四六
七號之土地上，上訴人之父蔡查某於三十七年間，以系爭土地與伊交換使用等情，業
據證人蔡添福等證明屬實。雖蔡查某或兩造，均非第四六七號土地共有人，仍應認被
上訴人占有使用系爭土地，非無正當之權源。且依雙方交換使用之原意及誠實信用之
原則，上訴人亦不得隨時請求返還。上訴人主張，被上訴人為無權占有，基於物上請
求權，並以兩造間如有使用借貸關係，併以訴狀繕本之送達為終止借貸關係之意思表
示，請求拆屋還地；及依不當得利之法律關係，請求給付相當於租金之損害金，均非
正當等詞。為其判斷之基礎。
惟查，被上訴人非第四六七號土地之所有人，為原判決所確定之事實，則被上訴人究
竟以何種財產權與上訴人之系爭土地交換使用，原審並未認定，即屬事實有欠明確，
本院無從為法律上之判斷。又被上訴人於三十七年間，在系爭土地上建造者為茅草屋
頂之土角厝，復為原判決確定之事實，則上訴人主張，被上訴人既無償占用系爭土地
搭蓋房屋已使用四、五十年……，其使用年限早已屆滿，而於八十三年間因屋頂坍塌
已不堪使用，被上訴人亦遷離該屋，詎被上訴人竟於八十五年十一月間又回來重建該
屋，並擴建房屋高度。縱認蔡查某曾同意被上訴人使用系爭土地，惟依民法第四百七
十條之規定，應認為被上訴人借貸之目的已使用完畢，伊自得隨時請求返還云云（見
原審卷第一三一頁背面至第一三二頁），自屬重要之攻擊方法，原審就此並未表示其
取捨之意見，顯有判決不備理由之違法。上訴論旨，指摘原判決不當，求予廢棄，非
無理由。
據上論結，本件上訴為有理由，依民事訴訟法第四百七十七條第一項、第四百七十八
條第一項，判決如主文。
中      華      民      國    八十七    年     十二     月    二十八    日
                              最高法院民事第三庭
                                  審判長法官  范  秉  閣
                                        法官  朱  建  男
                                        法官  許  澍  林
                                        法官  鄭  玉  山
                                        法官  顏  南  全
      右正本證明與原本無異
                                              書  記  官
中      華      民      國    八十八    年      一      月     十一     日
